高雄高等行政法院判決　　　　　　　　　　　　　　　九十三年度訴字第五一○號
　　　　　　　　　　　　　　　.
　　原　　　告　甲○○
　　　　　　　　乙○○
　　　　　　　　丙○○
　　　　　　　　丁○○
　　　　　　　　戊○○○
　　　　　　　　己○○○
　　右　六　人
　　訴訟代理人　辛○○
　　被　　　告　財政部高雄市國稅局
　　代　表　人　邱政茂 局長
　　訴訟代理人　庚○○
右當事人間因綜合所得稅事件，原告不服財政部中華民國九十三年四月二十七日台財
訴字第○九三○○一四九九九號訴願決定，提起行政訴訟。本院判決如左：
　　主  文
原告之訴駁回。
訴訟費用由原告負擔。
    事  實
一、事實概要：
緣原告之父即被繼承人楊清泉為新陸開發股份有限公司（下稱新陸公司）股東，新陸
公司於民國（下同）八十六年間，以出售土地利得新台幣（下同）十六億四千六百七
十九萬一千九百四十六元轉列資本公積，並於八十七年三月二十六日以資本公積轉增
資十五億二千五百十四萬元，嗣於八十八年三月二十八日辦理減資十四億八千八百五
十三萬六千六百元，並以現金收回原資本公積轉增資所分配之股票，其中原告之父楊
清泉取得一千六百十萬五千一百七十元，嗣原告之父楊清泉於八十八年十一月十七日
死亡，原告於辦理其父楊清泉八十八年度綜合所得稅結算申報時，未申報其父取自新
陸公司以現金收回資本公積轉增資配發股票之金額計一千六百十萬五千一百七十元，
經被告核認該款項屬營利所得，加計原告另漏報其父楊清泉之營利所得計七百五十八
元，合計漏報所得一千六百十萬五千九百二十八元，併計原告等八十八年度綜合所得
課稅，乃核定補徵稅額六百三十六萬零七百四十九元，並按漏稅額六百三十六萬零八
百零三元是否有填報扣免繳憑單分別裁處○．二倍及○．五倍罰鍰合計三百十八萬零
三百元（計至百元止）。原告對營利所得一千六百十萬五千一百七十元、捐贈及罰鍰
不服，申經復查未獲變更，因對營利所得及罰鍰猶表不服，乃提起訴願亦遭決定駁回
，遂提起本件行政訴訟。
二、兩造聲明：
（一）原告聲明求為判決：訴願決定及原處分（復查決定含原核定處分）關於補徵漏
      報新陸公司營利所得之本稅部分及罰鍰部分均撤銷。
（二）被告聲明求為判決：駁回原告之訴。
三、兩造之爭點：
甲、原告主張之理由：
（一）本稅部分：
１、新陸公司係出售固定資產「土地」，以其溢價收入轉資本公積辦理增、發行股票
    及減資均依公司法、商業會計處理準則等相關法令及財政部函釋規定辦理，其增
    、減資及發行股票之過程如下。新陸公司於六十三年六月一日購入坐落台北市○
    ○區○○路五段一六六、一六八、一八○地號土地（面積計四六、一八○坪、地
    目為溜〔保護區〕），供興建附設旅館、遊樂園及辦公大樓、員工宿舍等用途，
    該公司於購入該土地時依規定帳列固定資產－土地。而前開土地部分於七十一年
    經台北市政府地政處公告徵收後，餘九，九七七．○五五坪（下稱系爭土地）仍
    為新陸公司所有，嗣於八十六年該公司董事會鑒於前開土地始終未予利用（因地
    目始終未予變更為「建地」而無法興建建築物）不利資金運用決議決定出售前開
    剩餘土地，此出售決定並於八十六年三月二十一日經股東會決議照案通過，並於
    八十六年五月十日出售予財團法人慈濟基金會。而新陸公司是依公司法第二百三
    十八條及商業會計處理準則第二十五條規定，將出售系爭土地即固定資產溢價收
    入轉為資本公積，並於八十七年二月十六日經股東常會通過以資本公積（出售系
    爭土地交易所得）十五億二千五百十四萬元辦理增資，經財政部證券暨期貨管理
    委員會八十七年三月九日（八七）台財證（一）第二○九六九號函及經濟部八十
    七年四月二十三日經（八七）商字第一○八八一三號函核准在案。嗣八十七年十
    一月二十五日股東臨時會通過辦理減資十四億八千八百五十三萬六千六百元按減
    資基準日各股東持股比例，發還現金給予各股東，各股東以減資基準日每千股發
    還現金九千六百元，亦經財政部證券暨期貨管理委員會八十八年二月五日（八八
    ）台財證（一）第一七八一六號函核准，另並經台北市政府建設局八十八年四月
    十九日建一字第八八二七三九一三號函核准在案。前開以資本公積轉增資及發行
    股票皆係依財政部八十三年六月十五日台財稅第八三一五九六四四九號函釋意旨
    ，經由花蓮企業銀行辦理簽證，並依規定在股票背面均註記「資本公積轉增資」
    等字樣。
２、按前開事實，其乃引用會計學原理、經濟部及財政部相關法規命令程序辦理，說
    明如下：新陸公司購入前開土地時，帳上列其為固定資產－土地，出售土地時溢
    價收入轉資本公積（依公司法第二百三十八條及商業會計處理準則第二十五條）
    。新陸公司出售土地係固定資產溢價收入免列當年度營利事業損益課稅，全數列
    入資本公積（依財政部七十五年八月七日台財稅第七五二五四四七號函、至於土
    地帳列「投資」或商品時，出售土地溢價收入始應列入未分配盈餘並列入出售年
    度營利事業損益課稅且不得列為資本公積，此觀財政部七十五年十二月八日台財
    稅第七五一八三五七號函可知）。又依公司法第二百四十一條辦理資本公積轉增
    資，股東取得之股票免予計入股東取得年度所得課徵營利所得稅（按財政部八十
    三年六月十五日台財稅第八三一五九六四四九號函可知）；而新陸公司於八十七
    年十一月二十五日決議決定依公司法第一百六十八條辦理減資退還現金予股東，
    其尚未處於清算階段，按一般公認會計原則，該公司應相對減少會計科目列為股
    東持有免稅資本公積轉增資股票。為使該公司資產負債表平衡，新陸公司會計帳
    務上採收回「庫藏股」之面值法方式（此法係減資時將股票買回與俟再增資發行
    視為二筆交易，當公司買回庫藏股票時，視為股票註銷，後再增資發行時，則視
    為重新發行股票）。故新陸公司減資係屬公司繼續經營中資金之運用，而股東持
    有免稅資本公積轉增資股票減少非盈餘分配，僅係配合會計學原理使資產負債表
    平衡而調整之過渡科目，增資時再沖轉還原，因股東持有之免稅資本公積轉增資
    股票，享有免計入取得年度課徵營利所得稅之權益尚未消失。
３、原告認不應在新陸公司依公司法第一百六十八條辦理減資後將現金退還股東，同
    時減少股東持有之資本公積轉增資股票時，即就其減資後發放現金課徵股東營利
    所得，應待新陸公司清算註銷解散處分剩餘財產之時，始課徵股東營利所得稅，
    理由如下：
（１）本件新陸公司所發予股東前述免稅資本公積股票，其依法於取得時享有免課徵
      營利所得稅權益，而依法律規定，該免稅權益應於股票喪失即為消失，於免稅
      權益消失時應課徵營利所得（盈餘分配）。其課徵營利所得時點依法核有該股
      票轉讓他人（第三人），及清算解散時二時點。
（２）被告雖主張依財政部八十四年三月二十二日台財稅第八四一六一一四四六號函
      ，股東持有之免稅資本公積轉增資股票減少而發放現金予股東係屬於分派剩餘
      財產，應課徵股東營利所得云云。惟查，上開函文係在明釋公司結束營業辦理
      清算解散，所分派之剩餘財產，其中若有非屬股東原出資額，應屬投資收益或
      營利所得，應作為分派年度股東之所得申報課徵所得稅，參據公司法第三百二
      十九條至第三百三十一條規定，分派剩餘財產，返還股東股本係屬清算解散之
      任務，惟本件新陸公司運用免稅資本公積辦理增、減資後，返還現金予股東時
      ，仍繼續營業中並未辦理清結算，故減資所返還之現金非屬分派剩餘財產，自
      無適用前開函釋課徵營利所得之理。再從會計學觀點分析，股本變動係如以下
      ：股本＝原始投入股本＋增資股本（包括未分配盈餘、資本公積、現金等）－
      減資股本，因此增、減資僅係股本變動之一環，與分派剩餘財產無涉；而新陸
      公司依公司法規定辦理增、減資，其中減資係依公司法第一百六十八條規定辦
      理，減資有實質上減資（將閒置資金返還股東）及形式上減資（公司鉅額虧損
      不返還現實之資金）兩種；按新陸公司至今仍繼續經營，僅因經濟情勢變遷，
      須縮減營業規模而形成資金過剩，乃減少資本而將閒置資金暫返還股東，為公
      司永續經營中之商業經濟活動，符合公司實質上減資要件，其性質明顯與清結
      算解散分派剩餘財產返還股東全數股本不同，依法現尚無規定此種情形就減資
      發予現金應課所得稅。綜上，被告應俟新陸公司辦理清結算後分派剩餘財產（
      其股本包括原始投入股本加資本公積轉增資等），返還股本予股東時再課徵該
      公司各股東營利所得或盈餘分配，始為合法，而非在新陸公司仍在繼續經營中
      辦理減資返還現金予股東時點即課徵新陸公司各股東營利所得，本件原處分顯
      有違誤。
（３）又股東持有免稅資本公積轉增資股票因減資相對減少，並不會喪失享有免計入
      取得年度課徵營利所得稅之權益，因此暫不必課徵股東減資後分派現金退返股
      東之年度所得，正確課徵股東持有免稅資本公積轉增資股票股東營利所得時點
      ，應為依公司法第三百三十條規定辦理清結算時，將全部股本（包括增減資股
      本）變現金返還股東時再課徵該公司股東享有資本公積轉增資時免計入取得年
      度所得課徵所得稅之營利所得或盈餘分配。在清結算時持有免計入取得年度所
      得之資本公積轉增資股票之股東應全數課徵營利所得，為財政部六十五年一月
      二十七日台財稅字第三○五二二號函及八十四年三月二十二日台財稅字第八四
      一六一一四四六號函釋示在案。
（４）被告引用司法院釋字第四二○號解釋認為將帳面上資本公積轉增資配發之股票
      變現，發放現金給股東，實質上與營利事業將出售土地之盈餘分配予股東，並
      無不同，此時股東實質上已有所得依實質課稅原則課徵股東分派年度營利所得
      。依司法院釋字第四二○號解釋，其主要爭議點為應課徵營利事業所得稅之標
      的物，安排為免課營利事業所得稅。但新陸公司股東持有之免稅資本公積轉增
      資股票，當享有免計入取得年度課徵營利所得之權利於喪失時即應課徵營利所
      得稅，亦就是原告自始自終均認定免稅之資本公積轉增資股票係應課徵營利所
      得之股票，非免稅股票，新陸公司辦理減資將現金發放予股東係依據公司法第
      一百六十八條規定辦理，並無蓄意安排規避稅負亦未違背租稅公平之立法精神
      ，故本案應與實質課稅原則有別，被告逕爰引司法院釋字第四二○號解釋即以
      減資時課原告等之營利所得，顯有誤解。
（５）再查關於被告主張免稅資本公積轉增資股票轉讓予他人（第三人），得免予計
      入取得年度所得課徵所得稅，有違租稅公平原則等語，無非係因其主張免稅資
      本公積轉增資股票轉讓予他人（第三人）時僅課徵一種稅，即證券交易所得稅
      ，而依所得稅法第四條之一停徵，免稅。惟查，實際上免稅資本公積轉增資股
      票轉讓予他人（第三人），於此時依法應課徵二種稅賦，一為證券交易所得或
      財產交易所得（課稅標的為有價證券），二為營利所得（課稅標的為盈餘分配
      ），始為正確維護租稅公平原則之方式，被告之主張顯不足採。
４、綜上，依現行法令規定，並無明確規範運用免稅資本公積轉增資股票減資時將現
    金退予股東是否應立即課徵股東營利所得稅，導致稽徵機關堅持己見擴張解釋、
    類推適用假設，使納稅義務人的租稅負擔處於不確定狀態，明顯違反法律保留原
    則。又新陸公司辦理增、減資將現金退還予股東，是依照行為時有效法令賦予的
    權利為之，依行政程序法第八條規定，其因信賴有效法律所為之增、減資等善意
    行為，依誠實信用原則，應該受到正當保護。再依行政程序法第十條規定，其對
    於人民權益之侵害，應有法律保留原則之適用，同時以行為時之法律有明文規定
    為限，亦不得有創設或加重處罰的法律漏洞補充，如類推假設適用、目的性擴張
    或視同及限縮。因此本案新陸公司減資將現金返還予股東，從公司法及會計學原
    理觀點係永續經營之商業經濟活動（資金運用），又免稅資本公積轉增資股票享
    有免稅權益還未喪失（未轉讓給予他人），故本案新陸公司各股東持有之免稅資
    本公積轉增資股票課徵時點應在新陸公司辦理清結算解散時。
５、被告課徵原告營利所得稅之依據係台北市國稅局中南稽徵所適用財政部八十四年
    三月二十二日台財訴第八四一六一一四四六號函令所作之課稅通報，因該法令係
    適用於清算時期，核與本件情形不符，不得據該法令課稅，被告乃違背該法令另
    引用所謂司法院釋字第四二○號解釋之實質課稅主義，課處原告所得稅，惟該司
    法院解釋非得逕為課稅之法源依據，被告嗣再據該解釋課稅顯有違法，況本件原
    告前述主張免稅資本公積轉增資發行股票，應於免稅權益消失時始課徵股東營利
    所得情形，核與司法院釋字第四二○號解釋之實質課稅精神無違，而原告於本案
    始終未主張不必課稅，僅係對課稅時點有所爭執，核與本件實質課稅爭論無關，
    被告主張應依司法院釋字第四二○號解釋之實質課稅精神不予免稅始符公平等語
    ，顯有誤解，不足為採。
６、台北市國稅局中南稽徵所對新陸公司各股東作課稅通報資料係依台灣省北區國稅
    局九十年八月二十三日北區國稅審二字第九○○三五三○三號函查所作之通報，
    認為各股東有短漏營利所得等情，並以之作為調查基準日，但前開台灣省北區國
    稅局文號係調查新陸公司股東徐鏡明之個人資金流程，並非直接調查新陸公司之
    增、減資案，況且新陸公司並非台灣省北區國稅局所管轄，因此足以證明，係歪
    打正著擴張加重課稅形態，惟上開文號之日期應不得作為調查基準日（與本案之
    增、減資無關），其係個案調查並非調查新陸公司及全部股東之增減資案，然被
    告已明知所適用之函令（財政部八十四年三月二十二日台財稅第八四一六二四四
    六號函）已無拘束力，而改用「實質課稅」之理由課徵系爭所得稅，顯然蓄意強
    徵所得稅，原告並不主張免稅，其實質課稅僅係認定問題（自由心證認知不同）
    ，故無規避涉嫌逃漏稅之爭議。
（二）罰鍰部分：
１、原告甲○○等六人之被繼承人父楊清泉於八十八年度雖有取自新陸公司出售土地
    溢價收入轉資本公積辦理增、減資所分配現金，但其非分派剩餘財產，自無申報
    課稅問題，已如前述，故原告未合併申報，應無故意或過失，依司法院釋字第二
    七五號解釋，應免予處罰，詳述如下：
（１）新陸公司八十六年度出售土地（固定資產）溢價收入列為資本公積再運用資本
      公積轉增資後再減資將現金返還股東，所有程序均依會計學原理、公司法規定
      及財政部、經濟部現行法規命令辦理，如課徵股東營利所得稅課徵時點不應該
      在公司減資時，因該公司減資後仍永續經營，截至目前仍正常營運中，而應該
      在公司清結算分派剩餘財產將全部股本變為現金返還股東時，才可課徵股東營
      利所得稅，因此被告不應課徵原告被繼承人八十八年度綜合所得稅，相對不該
      處罰鍰。
（２）又原告被繼承人楊清泉所取得之減資現金其運用情形或已併入遺產申報遺產稅
      ，原告等確實無從得知，況且依刑法規定當事人已死亡，一切刑責免除，為何
      由原告等六人承受處罰，顯然依法無據，應予免罰。次依刑事訴訟法第三百零
      三條第五款被告死亡者（即受處分人）應諭知不受理之判決，故本案被繼承人
      楊清泉既已死亡，其生前所發生之刑責一切免除，不應由繼承人承受違章處罰
      。
（３）原告之被繼承人楊清泉係新陸公司董事，但原告等六人，確實不知當年其先父
      是否有參與新陸公司決策之流程及運作動機，又新陸公司增、減資之方式，形
      式上核與公司法相關規定內容相符，又新陸公司辦減資將資金返還股東，相對
      減少股東持有之免稅資本公積轉增資股票仍享有免稅權益，並非轉讓予他人（
      第三人），並非盈餘分配或分派剩餘財產，僅係公司與股東間資金運用，毋庸
      併入當年度所得申報所得稅，原告六人自難就該所得未於當年度合併申報，有
      何應注意，能注意而未注意之過失存在。而無故意不申報，不應處罰，有鈞院
      九十年度訴字第一○九九號判決足資參照。
（４）再原告對本件系爭營利所得，始終不認其應予免稅，僅係對其課徵時點有所疑
      義，而關於被告以減資以現金發回時為本件轉增資發放股票股利之所得稅課徵
      時點，於法本件亦有疑義，原告認應以清算解散時為正確課稅時點，乃有會計
      學原理、稅務會計科目、公司法規定及稅務法令四種法令及學術依據可考，已
      如前述，可知，原告並無涉嫌逃漏稅之蓄意，核對原告就此未申報之營利所得
      予以懲罰顯有不公。
２、又台北市國稅局中南稽徵所對新陸公司各股東作課稅通報資料通報其他國稅局係
    依台灣省北區國稅局九十年八月二十三日北區國稅審二字第九○○三五三○三號
    函辦理，但前開台灣省北區國稅局文號係調查新陸公司股東徐鏡明之個人資金流
    程，並非直接調查新陸公司之增、減資案及全體股東案，而新陸公司並非台灣省
    北區國稅局所管轄，因此足以證明，係歪打正著，故上開文號之日期應不得作為
    調查基準日（與本案之增、減資無關），對本案而言並無所謂調查基準日之適用
    ，不應以違章送罰處置。
乙、被告主張之理由：
（一）本稅部分：
１、按「個人之綜合所得總額，以其全年左列各類所得合併計算之︰第一類︰營利所
    得︰公司股東所獲分配之股利總額、合作社社員所獲分配之盈餘總額、合夥組織
    營利事業之合夥人每年度應分配之盈餘總額、獨資資本主每年自其獨資經營事業
    所得之盈餘總額及個人一時貿易之盈餘皆屬之。」為行為時所得稅法第十四條第
    一項第一類第一款所明定；又「營利事業出售土地之交易所得，依所得稅法第四
    條第十六款規定，免納所得稅，惟該項盈餘分配予股東時，依同法第十四條第一
    項第一類規定，屬營利所得，應由股東合併各類所得申報繳納綜合所得稅。」為
    財政部七十五年十二月八日台財稅第七五一八三五七號函所明釋。
２、查原告之父楊清泉係新陸公司之股東，該公司於八十六年間以出售土地利得十六
    億四千六百七十九萬一千九百四十六元轉列資本公積，並於八十七年三月二十六
    日以資本公積轉增資十五億二千五百十四萬元，嗣於八十八年三月二十八日辦理
    減資十四億八千八百五十三萬六千六百元，並以現金收回原資本公積轉增資所分
    配之股票，其中原告之父楊清泉取得一千六百十萬五千一百七十元，經財政部臺
    灣省北區國稅局於九十年八月二十三日查獲，移財政部臺北市國稅局中南稽徵所
    查得該公司八十三、八十四、八十七、八十八年度營業額均為零，卻於短短一年
    內以資本公積轉增資配發股票後，復按股東持股比例發放現金，收回並註銷前開
    增資股票，顯係利用增資減資方式將出售土地利得分配予股東，以規避稅賦，該
    公司股東因而無償取得之現金，核屬公司原有資本以外新產生之利得，符合股東
    原始投資營利動機，自屬股東之營利所得，應歸課減資年度各股東所得稅，乃於
    九十二年五月十四日通報被告併課楊清泉綜合所得稅，被告據之依法補徵稅額六
    百三十六萬零七百四十九元，參諸財政部七十五年十二月八日台財稅第七五一八
    三五七號函釋意旨，並無不合，請予維持。
３、原告等主張本案公司資本公積轉增資分配股票減資時暫不課徵股東營利所得，應
    俟免稅資本公積轉增資股票權益消失，亦即轉第三人或俟公司辦理清算解散分派
    剩餘財產時才課徵股東營利所得乙節，查股份有限公司發行之股票係表彰股東持
    有股份權利之有價證券，所謂股東轉讓即係股東持有股份權利之轉讓，或簡稱股
    權之轉讓，股權轉讓後，股權及股份並不消滅，僅轉由第三人持有；而公司減少
    資本之目的及作用在銷除其股份，該股份既經銷除，該股份之股權即消滅，故股
    份有限公司辦理減資收回股票，無論是否有給付股東現金，其目的與作用均在消
    滅該股票所表彰之股份與股權，不生股票轉讓（或股權轉讓）之效果，兩者之本
    質不同，觀諸公司法第一百六十三條至第一百六十五條、第一百六十八條第一項
    規定自明；又股份有限公司處分固定資產（土地）之溢價收入，依行為時公司法
    第二百三十八條規定「處分資產溢價」應累積為資本公積（現行公司法認為「處
    分資產溢價」核屬「營業外收益」，已刪除本條文），於同法第二百三十九條及
    二百四十一條規定資本公積除填補公司虧損及撥充股本外，不得使用，其目的乃
    在避免公司不當發放現金股利，維持公司資本，以保障債權人之權益，資本公積
    原屬資本性質，故公司利用資本公積轉增資，僅為公司淨值會計科目之調整，股
    東保留於公司之資產淨值，並未變更，故股東取得公司利用資本公積轉增資配發
    之記名股票，於取得時，固免予計入當年度所得課徵所得稅，但公司如未將該資
    本公積保留於股本，藉辦理減資以現金收回資本公轉增資配發之增資股票，即係
    將帳面上資本公積轉增資所增加之股份變現，發現金給股東，實質上，與營利事
    業將出售土地盈餘（溢價收入）分配予股東，並無不同，此時股東實質上已有所
    得，即應計入當年度所得課徵所得稅。本件新陸開發公司辦理減資以現金收回資
    本公積轉增資配發之增資股票之行為，依前述說明，既非股票轉讓行為，系爭所
    得自難歸屬為證券交易所得。又新陸公司將巨額資產，藉增資旋辦理減資之名，
    以現金發給股東收回資本公積轉增資配發股票，行公司分派土地盈餘（溢價收入
    ）之實，依前開股東取得所得之性質，既獨立於原有資本之外所新產生的利得，
    符合股東原始投資營利之動機，按司法院釋字第四二○號解釋意旨，依租稅公平
    原則及實質課稅原則，公司股東於減資年度既已取得公司分派之土地盈餘，自應
    依首揭所得稅法第十四條第一項第一類第一款規定，歸屬營利所得，併入被繼承
    人楊清泉減資年度所得課稅，非待公司清決算剩餘財產分配予股東，始得課稅，
    原告等所訴，自難採取。
（二）罰鍰部分：
１、按「中華民國境內居住之個人於年度中死亡，其死亡及以前年度依本法規定應申
    報課稅之所得，除依第七十一條規定免辦結算申報者外，應由遺囑執行人、繼承
    人或遺產管理人於死亡人死亡之日起三個月內，依本法之規定辦理結算申報，並
    就其遺產範圍內代負一切有關申報納稅之義務。但遺有配偶為中華民國境內居住
    之個人者，仍應由其配偶依第七十一條之規定，合併辦理結算申報納稅。中華民
    國境內居住之個人，於年度中廢止中華民國境內之住所或居所離境者，應於離境
    前就該年度之所得辦理結算申報納稅。但其配偶如為中華民國境內居住之個人，
    仍繼續居住中華民國境內者，應由其配偶依第七十一條規定，合併辦理結算申報
    納稅。合於第四條第十三款規定之教育、文化、公益、慈善機關或團體及其作業
    組織，應依第七十一條規定辦理結算申報；其不合免稅要件者，仍應依法課稅。
    」「納稅義務人已依本法規定辦理結算申報，但對依本法規定應申報課稅之所得
    額有漏報或短報情事者，處以所漏稅額兩倍以下之罰鍰。納稅義務人未依本法規
    定自行辦理結算申報，而經稽徵機關調查，發現有依本法規定課稅之所得額者，
    除依法核定補徵應納稅額外，應照補徵稅額，處三倍以下之罰鍰。營利事業因受
    獎勵免稅或營業虧損，致加計短漏之所得額後仍無應納稅額者，應就短漏之所得
    額依當年度適用之營利事業所得稅稅率計算之金額，分別依前兩項之規定倍數處
    罰。」分別為所得稅法第七十一條之一、第一百十條第一項規定。
２、查原告等於辦理被繼承人楊清泉八十八年度綜合所得稅結算申報時，漏報系爭營
    利所得一千六百十萬五千一百七十元，然經被告核認該款項屬營利所得，並無免
    稅之適用，加計原告另漏報之營利所得計七百五十八元，合計漏報所得一千六百
    十萬五千九百二十八元，併計原告八十八年度綜合所得課稅，除核定漏稅額為六
    百三十六萬零八百零三元，核定補徵稅額六百三十六萬零七百四十九元予以補徵
    外，並按漏報所得是否屬已填報扣免繳憑單分別裁處○．二倍及○．五倍罰鍰合
    計三百十八萬零三百元（計至百元止），洵無違誤。
３、原告雖主張其父楊清泉於八十八年度所取自新陸公司之增、減資，該增、減資，
    將資金返還股東，相對減少股東持有之免稅資本公積轉增資股票並非轉讓予第三
    人，亦非分派剩餘財產，自無申報課稅問題，應免予處罰乙節，查系爭所得乃新
    陸公司藉資本公積轉增資後，復隨即辦理減資將該公司出售土地溢價收入分配現
    金予股東之所得，核屬取自該公司原有資本以外盈餘，為各股東之營利所得，應
    併計當年度所得課稅，前已論述綦詳；又主張被繼承人楊清泉取得之系爭營利所
    得已併入遺產稅申報，原告等無從得知，且依刑法規定當事人已死亡，一切刑責
    免除，為何由原告等六人承受處罰，顯然於法無據，及楊清泉係新陸公司董事，
    但原告等不知楊清泉是否參與新陸公司決策之流程及運作動機，無故意不申報，
    應予免罰，並舉鈞院九十年度訴字第一九○九號判決資為爭議乙節，按綜合所得
    稅及遺產稅乃獨立之不同稅目，分別適用所得稅法、遺產及贈與稅法兩種不同規
    範，系爭營利所得於八十八年度取得，自應併所得人當年度綜合所得稅課稅，原
    告所述遺產稅之核課事件非本案訴訟範疇，自無庸論斷；又依首揭所得稅法第七
    十一條之一規定，原告為楊清泉之繼承人，自應依所得稅法規定辦理楊清泉八十
    八年度綜合所得稅結算申報，並就其遺產範圍內代負一切有關申報納稅之義務，
    原告等短漏報系爭營利所得，依所得稅法第一百十條第一項規定自應對繼承人原
    告等論罰。又查原告等及被繼承人楊清泉均為新陸公司股東，本即應對該公司之
    增、減資「重大行為」以及取自該公司「巨額所得」之原因盡其探知及公法上應
    負之義務，且新陸公司辦理資本公積轉增資後，復辦理減資將出售土地溢價收入
    分配現金給股東案，均經該公司股東常會及股東臨時會開會決議並依法需將議事
    錄分發各股東，雖原告等可能誤解法令，以為此非應稅所得，但非無期待其正確
    認識法令規定之可能，是原告等因其怠於作為義務致生漏稅而侵害法益之結果，
    難謂無過失，參照司法院釋字第二七五號解釋，自應負過失漏報之責。另原告等
    所引據鈞院九十年度訴字第一九○九號判決，業經最高行政法院九十二年度判字
    第九六七號判決之廢棄發回更審，並經鈞院九十二年度訴更字第五十一號判決原
    告之訴駁回確定在案，併予指明。
    理  由
一、本件被告以原告之父楊清泉為新陸公司股東，新陸公司於八十六年間以出售土地
    利得十六億四千六百七十九萬一千九百四十六元轉列資本公積，並於八十七年三
    月二十六日以資本公積轉增資十五億二千五百十四萬元，嗣於八十八年三月二十
    八日辦理減資十四億八千八百五十三萬六千六百元，並以現金收回原資本公積轉
    增資所分配之股票，其中原告之父楊清泉取得一千六百十萬五千一百七十元，嗣
    原告之父楊清泉於八十八年十一月十七日死亡，原告於辦理其父楊清泉八十八年
    度綜合所得稅結算申報時，未申報其父取自新陸公司以現金收回資本公積轉增資
    配發股票之金額計一千六百十萬五千一百七十元，經被告核認該款項屬營利所得
    ，加計原告另漏報其父楊清泉之營利所得計七百五十八元，合計漏報所得一千六
    百十萬五千九百二十八元，併計原告等八十八年度綜合所得課稅，乃核定補徵稅
    額六百三十六萬零七百四十九元，並按漏稅額六百三十六萬零八百零三元是否有
    填報扣免繳憑單分別裁處○．二倍及○．五倍罰鍰合計三百十八萬零三百元（計
    至百元止）等情，已經兩造分別陳明在卷，並有核定稅額通知書、處分書及復查
    決定書附原處分卷可稽，自堪認定。而原告提起本件訴訟，無非以其父楊清泉取
    自新陸公司出售土地利得轉列資本公積轉增資所發放之股票，依法於取得時係予
    免稅，而按相關稅法、公司法、會計學原理、經濟部及財政部相關法規命令內容
    ，該免稅權益應於該轉增資所發放之股票讓與他人或發放公司清算分配剩餘財產
    時始為消滅（其並不包含以減資方式將前種轉增資所發放之股票收回註銷時點）
    ，即此時方對於收受出售土地利得轉列資本公積轉增資所發放之股票之利益者應
    課處其營利所得及證券交易（財產交易）所得，故新陸公司將原告之父因資本公
    積轉增資所發放之股票依減資方式以現金收回，原告之父之免稅權益應尚未消滅
    ，被告自尚不得認原告之父有營利所得而予以課稅；又本件減資現金發回，係新
    陸公司因經濟情勢變遷，須縮減營業規模形成資金過剩，乃將閒置資金暫返還股
    東，其性質明顯與清、結算解散分派剩餘財產返還股東全數股本不同，難謂有何
    利益取得，且依法現尚無規定此種就減資發予現金應課綜合所得稅。至而被告雖
    援引司法院釋字第四二○號解釋關於實質課稅之精神認原告之父有系爭營利所得
    ，惟新陸公司出售土地之增、減資流程，皆依法進行，並無何蓄意安排以規避稅
    負，且實際上亦無營利所得之取得，與司法院釋字第四二○號解釋之實質課稅原
    則有別；故被告核定原告之父此營利所得，併課當年度綜合所得稅，已有違誤。
    況原告之父楊清泉八十八年度取自新陸公司出售土地溢價收入轉資本公積辦理增
    、減資所分配現金，非分派剩餘財產，自無申報課稅問題，已如前述，並此金額
    亦以於原告之父之遺產稅中予以申報，故原告未合併申報，應無故意或過失，依
    司法院釋字第二七五號解釋，應免予處罰，並原告係於父親楊清泉死亡後代為申
    報，對該營利所得之取得並不知情，其漏未申報亦難謂有過失，況系爭營利所得
    之所得人為原告之父，原告之父業已死亡，應不得再為裁罰；又新陸公司增、減
    資過程形式亦無違法，原告實難就該所得未於當年度合併申報，有何應注意，能
    注意而未注意之過失存在；並被告認定本件之調查基準日亦有錯誤等語，資為爭
    執。
二、本稅部分：
（一）按所得稅法第十四條第一項第一類第一款規定：「個人之綜合所得總額，以其
      全年左列各類所得合併計算之：第一類：營利所得：公司股東所獲分配之股利
      總額、合作社社員所分配之盈餘總額、合夥組織營利事業之合夥人每年度應分
      配之盈餘總額、獨資資本主每年自獨資經營事業所得之盈餘總額及個人一時貿
      易之盈餘總額皆屬之。」其中所稱「公司股東所分配之股利總額」，固包括公
      司股東所獲分配之現金股利及股票股利在內，惟股票股利可分為盈餘轉增資（
      行為時公司法第二百四十條參照）及公積轉增資（行為時公司法第二百四十一
      條參照）二類，公司股東因盈餘轉增資所分配之股票股利與現金股利相當，均
      是股東投資公司，經由公司營運結果產生盈餘所獲分配之報酬，僅係一將盈餘
      之現金保留於公司，一將盈餘之現金分配予各股東，其應併入股東個人綜合所
      得課徵所得稅固無疑義，惟股東因公積轉增資配發之股票股利，是否應併入綜
      合所得課徵，應視增資所憑公積之性質予以決定，行為時公司法第二百三十八
      條有關應累積為資本公積之規定，其中因第三款「處分資產之溢價收入」增資
      配發之股票，為股東之新所得，除其財富已經實現外，並且是獨立於原有公司
      資本以外新產生，並非舊有財富的延續，此些財富為公司創造後分配予股東，
      符合股東原始投資營利動機，應歸屬為股東營利所得併入綜合所得課徵所得稅
      。故財政部於七十五年十二月八日以台財稅第七五一八三五七號函釋：「營利
      事業出售土地之交易所得，依所得稅法第四條第十六款規定，免納所得稅，惟
      該項盈餘分配予股東時，依同法第十四條第一項第一類規定，屬營利所得，應
      由股東合併各類所得申報繳納綜合所得稅。」並於財政部八十四年三月二十二
      日以台財稅第八四一六一一四四六號函釋：「．．．．．．公司辦理清算，．
      ．．．．．以土地交易增益轉列資本公積並辦理增資，其無償配發股份金額，
      非屬股東原出資額，．．．．．．，此部分所分派之剩餘財產，應全數作為股
      東分派年度之投資收益或營利所得申報課徵所得稅。」均係闡述上開公司處分
      資產之溢價收入，本質上係獨立於原資本外，另產生之營利所得之意旨。再觀
      諸財政部所提之所得稅法修正草案第十四條第一類，增訂第三項其內容為：「
      前項所稱之股利淨額，包括現金股利及未分配盈餘或資本公積增資配發記名股
      票之股利。」觀其修正理由說明謂：「．．．鑒於未分配盈餘轉增資及資本公
      積轉增資配發之股票股利，其配股來源雖有不同，但就股東而言，其取得之股
      票股利，在性質上並無不同，爰明定現金股利及以未分配盈餘或資本公積轉增
      資配發之股票股利，均屬本法所稱之營利所得，以維課稅公平，並杜爭議。」
      益見資本公積轉增資配發之股票股利性質上應屬營利所得。
（二）又按公司發行新股依其財源之不同可分為盈餘轉增資（公司法第二百四十條參
      照）及公積轉增資（公司法第二百四十一條參照）二類；而公積依其財源之不
      同，又可分為盈餘公積與資本公積，所謂盈餘公積，係指從每一決算期之盈餘
      中積存之公積；另所謂資本公積，則是指自營業活動外之財源，由法律要求積
      存之公積；依行為時公司法第二百三十八條規定，資本公積包括「一、超過票
      面金額發行股票所得之溢額。二、每一營業年度，自資產之估價增值，扣除估
      價減值之溢額。三、處分資產之溢價收入。四、自因合併而消滅之公司，所承
      受之資產價額，減除自該公司所承擔之債務額及向該公司股東給付額之餘額。
      五、受領贈與之所得。」而依行為時公司法第二百四十一條規定，公司得依股
      東會決議將公積之全部或一部撥充資本，按股東原有股份之比例發給新股，此
      之公積即包含盈餘公積及資本公積；其中資本公積，其財源類多得自資本交易
      所得之剩餘額，此類金額原即與資本相當而不具有應分派於股東盈餘之性質；
      而資本公積雖不構成公司之資本，但其功能與公司資本相類似，而稱為附加資
      本，在經濟上與公司資本構成公司之自己資本，因此法律要求將其積存於公司
      ，故而其積存並無金額上之限制，凡屬於該財源之金額均應無限制積存為資本
      公積，而且每次只要有此等金額發生，即應積存，並不等待股東常會之決議（
      柯芳枝著公司法第三九七頁參照）；至出售資產之損益，依據一般公認會計原
      則，應列為本期損益，不能作為資本公積；惟我國公司法規定出售固定資產之
      利益，應列為資本公積，此與一般公認會計原則並不相符。我國財務會計準則
      委員會為兼顧會計原則之合理性及法律規定，於第一號財務會計準則公報（第
      五十條）中規定：「處分固定資產之收益應依其性質列為當年度之營業外收入
      或非常利益，於次年度（公開發行公司應於當年度）將該項收益減除其應負擔
      之所得稅後之淨額，轉入資本公積，處分固定資產之損失應依其性質列為營業
      外費用或非常損失。」（鄭丁旺著中級會計學上冊第三八二頁參照）故公司處
      分資產之溢價收入，係因行為時公司法第二百三十八條及第二百四十一條規定
      ，公司應將之作為資本公積，並得用以撥充資本發行新股。然依現行公司法（
      九十年十一月十二日公布）第二百四十一條規定，公司於無虧損時，始得依股
      東會決議將資本公積轉作資本發行新股，且亦僅「超過票面金額發行股票所得
      之溢價」及「受領贈與之所得」二類資本公積，而本條所以將資本公積得供發
      行新股之範圍予以限縮，依其立法理由所載，乃認「資本公積應以已實現者始
      得轉作資本」之故。換言之，依現行公司法規定，因公司處分資產之溢價收入
      ，並不得將之轉作資本發行新股。而「營利事業出售土地之交易所得，依所得
      稅法第四條第十六款規定，免納所得稅，惟該項盈餘分配予股東時，依同法第
      十四條第一項第一類規定，屬營利所得，應由股東合併各類所得申報繳納綜合
      所得稅。」「．．．．．．公司辦理清算．．．．．．以土地交易增益轉列資
      本公積並辦理增資，其無償配發股份金額，非屬股東原出資額，．．．．．．
      ，此部分所分派之剩餘財產，應全數作為股東分派年度之投資收益或營利所得
      申報課徵所得稅。」則經財政部七十五年十二月八日台財稅第七五一八三五七
      號函及八十四年三月二十二日以台財稅第八四一六一一四四六號函釋示在案，
      而將上述函釋之內容與「公司處分資產之溢價收入」之內涵暨上述修法之緣由
      比照觀之，即可得知，「公司處分資產之溢價收入」當其依據本件行為時公司
      法規定以資本公積發行新股方式之型態存在時，因公司利用資本公積轉增資，
      僅為公司淨值會計科目之調整，股東保留於公司之資產淨值並未變更，故股東
      取得公司利用資本公積轉增資配發之股票，依財政部向來之見解，於取得時，
      固免予計入當年度所得課徵所得稅（財政部八十三年六月十五日台財稅第八三
      一五九六四四九號函釋參照），但如此一「處分資產之溢價收入」，於股東已
      以其他方式讓之實現時，則股東自因此獲有「所得」乃當然之理。又行為時公
      司法第一百六十八條第一項規定：「公司非依減少資本之規定，不得銷除其股
      份；減少資本，除本法規定外，應依股東所持股份比例減少之。」可知公司辦
      理減資，乃純為股份之銷除，係註銷股票，使股份所表彰之股東權絕對消滅；
      故公司以辦理減資方式，以現金收回該公司因辦理增資而無償配發之股票，本
      質上乃公司股份之銷除，即公司因減資而從資本市場抽回之資金，不僅未由其
      他代替性資金所取代，且股東亦因此實質上獲得非屬股東原出資額之營利所得
      ，故此時點自為股東營利所得實現之時點甚明。
（三）查本件新陸公司於八十六年間，以出售土地利得十六億四千六百七十九萬一千
      九百四十六元轉列資本公積，並於八十七年三月二十六日以資本公積轉增資十
      五億二千五百十四萬元，嗣於八十八年三月二十八日辦理減資十四億八千八百
      五十三萬六千六百元，並以現金收回原資本公積轉增資所分配之股票一節，已
      經兩造分別陳述甚明，並有新陸公司分類帳附原處分卷可稽，自堪認定。而新
      陸公司將其出售資產之利得藉由轉列資本公積並轉增資及減資之過程，以現金
      收回資本公積轉增資配發於股東之股票，實質上即係將出售資產之增益以現金
      全數分配予股東；是原告係以新陸公司股東之身分，依照持股比例，取得新陸
      公司以資本公積轉增資配發股票，減資時亦比照持股比例取得現金，其所得之
      性質，依前開所述，核屬所得稅法第十四條第一項第一類所定之營利所得，並
      其所得之實現時點即新陸公司透過減資以現金收回原增資股票時。又本件新陸
      公司雖仍存續並未解散清算，但此與系爭增資股票因新陸公司透過減資方式以
      現金收回，使股東之增資股權益因股份之銷除而絕對消滅，並其增資股之權益
      亦因減資現金之取得而實質實現，因而有營利所得具體實現之認定並無影響。
      另原告雖又主張其減資僅是公司將閒置資金發回，而為公司資金之調整，故系
      爭金額應於公司清算時再行核課，且期間公司因需要亦會再增資，豈非重複課
      稅云云；然系爭金額性質上既屬營利所得，並其業已實現，自應併入股東綜合
      所得課徵所得稅，且公司解散清算時，是因分配剩餘財產予股東而生應課徵所
      得稅之問題，而本件因減資而發回之現金，並非於公司清算時所為公司剩餘財
      產之分配，且斯時公司亦無此剩餘財產存在，至於公司嗣後是否增資則屬另一
      不確定之事實，且是公司另一取得資本之程序，核與之前公司股東營利所得之
      實現無涉。故原告以減資收回並非股票之轉讓或公司清算，且其減資僅是公司
      資金之調整等語，爭執其營利所得尚未實現云云，即難採取。
（四）另按「憲法第十九條規定人民有依法律納稅之義務，係指人民僅依法律所定之
      納稅主體稅目、稅率、納稅方法及納稅期間等項而負納稅之義務。至於課稅原
      因事實之有無及有關證據之證明力如何，乃屬事實認定問題，不屬於租稅法律
      主義之範圍。」業經司法院釋字第二一七號解釋在案。又本件被告係認原告配
      偶之系爭所得性質係屬營利所得，而依所得稅法第十四條第一項第一類第一款
      規定，認應併入當年度綜合所得總額課徵綜合所得稅；至於被告另援引之財政
      部七十五年十二月八日以台財稅第七五一八三五七號函及八十四年三月二十二
      日台財稅第八四一六一一四四六號函，僅是作為論證系爭所得係屬營利所得之
      佐證，並非據為補徵系爭所得稅之依據，亦即上述函釋僅是被告作為認定事實
      （即是否屬營利所得）之準據，依上述司法院釋字第二一七號解釋，核與租稅
      法律主義無違；更與法律保留原則無涉。是原告主張被告援引財政部上述函釋
      為依據，有違法律保留原則云云，更屬誤解，不足採取。
（五）再按財政部曾先後以七十五年十二月八日以台財稅第七五一八三五七號函及八
      十四年三月二十二日以台財稅第八四一六一一四四六號函分別釋示：「營利事
      業出售土地之交易所得，依所得稅法第四條第十六款規定，免納所得稅，惟該
      項盈餘分配予股東時，依同法第十四條第一項第一類規定，屬營利所得，應由
      股東合併各類所得申報繳納綜合所得稅。」「．．．．．．公司辦理清算，．
      ．．．．．以土地交易增益轉列資本公積並辦理增資，其無償配發股份金額，
      非屬股東原出資額，．．．．．．，此部分所分派之剩餘財產，應全數作為股
      東分派年度之投資收益或營利所得申報課徵所得稅。」等語，均係為闡明公司
      處分資產之溢價收入，本質上係獨立於原資本外，另產生之營利所得之意旨。
      且財政部六十九年五月八日台財稅第三二六九四號函所釋示：「公司辦理減資
      以現金收回資本公積轉增資配發之增資股票，經核非屬盈餘分配，而屬該股票
      轉讓之性質。」復已經財政部八十七年九月二十一日台財稅字第八七一九六五
      三六六號函認與前揭財政部八十四年三月二十二日台財稅字第八四一六一一四
      四六號函之原則不一致，而免列於八十七年版所得稅法令彙編，自八十七年十
      一月一日起不再適用；是雖新陸公司之將出售土地利得轉列資本公積，以資本
      公積轉增資及減資均依規定程序辦理，亦無從因此即謂其股東因減資而自新陸
      公司取得之現金，性質上即非屬營利所得，並因上述財政部七十五年十二月八
      日以台財稅第七五一八三五七號函釋及八十四年三月二十二日台財稅第八四一
      六一一四四六號函釋，暨財政部六十九年五月八日台財稅第三二六九四號函釋
      之不再適用，原告更得知悉系爭所得之性質。故原告以新陸公司之增、減資程
      序均依規定辦理，爭執原處分有違誠信及信賴保護原則云云，更屬誤解，而無
      可採。另原告援引之本院九十年度訴字第一九○九號判決，僅是個案之見解，
      且與本件之事實並不相同，本院自不受其拘束；再依上開所述，系爭所得性質
      上應屬營利所得，並於原告取得現金時即已實現，故兩造引據司法院釋字第四
      二○號解釋所為實質課稅之爭執，核與本件判決結果無影響，本院自無庸再予
      論述，均併予敘明。
（六）綜上，原告之主張並無足取。從而，被告以新陸公司於八十六年度出售土地，
      並將出售土地利得轉列為資本公積，再於八十七年度以資本公積轉增資，嗣於
      八十八年再以辦理減資方式，分配出售土地之利得予股東；故股東此一現金之
      取得本質上為營利所得，並於減資取得現金年度實現，是被告於其所得實現之
      八十八年度按原告之父減資取回之金額，併課原告之父八十八年度綜合所得稅
      ，揆諸首揭規定及說明，洵無違誤。
三、罰鍰部分：
（一）按「納稅義務人應於每年二月二十日起至三月底止，填具結算申報書，向該管
      稽徵機關，申報其上一年度內構成綜合所得總額‧‧‧之項目及數額，以及有
      關減免、扣除之事實，並應依其全年應納稅額減除‧‧‧扣繳稅額‧‧‧，計
      算其應納之結算稅額，於申報前自行繳納。」「納稅義務人已依本法規定辦理
      結算申報，但對依本法規定應申報課稅之所得額有漏報或短報情事者，處以所
      漏稅額兩倍以下之罰鍰。」分別為行為時所得稅法第七十一條第一項前段及第
      一百十條第一項所明定。又同法第七十一條之一第一項規定：「中華民國境內
      居住之個人於年度中死亡，其死亡及以前年度依本法規定應申報課稅之所得，
      除依第七十一條規定免辦結算申報者外，應由遺囑執行人、繼承人或遺產管理
      人於死亡人死亡之日起三個月內，依本法之規定辦理結算申報，並就其遺產範
      圍內代負一切有關申報納稅之義務。但遺有配偶為中華民國境內居住之個人者
      ，仍應由其配偶依第七十一條之規定，合併辦理結算申報納稅。」可知，中華
      民國境內居住之個人於年度中死亡，且無配偶可合併辦理綜合所得稅結算申報
      者，其遺囑執行人、繼承人或遺產管理人即負有於死亡人死亡之日起三個月內
      ，依所得稅法規定辦理結算申報，並就其遺產範圍內代負一切有關申報納稅之
      義務。亦即行為時所得稅法第七十一條之一第一項規定已課予無配偶之中華民
      國境內居住之死亡人的繼承人、遺囑執行人或遺產管理人，有依規定對死亡人
      死亡年度所得辦理結算申報之義務，亦即此結算申報之納稅義務人應為死亡人
      之繼承人、遺囑執行人或遺產管理人，若有發生漏報或違章，其行為主體亦是
      死亡人之繼承人、遺囑執行人或遺產管理人，而非死亡人；僅是死亡人之繼承
      人、遺囑執行人或遺產管理人僅就死亡人之遺產範圍內代負納稅之義務。
（二）又按稅捐，依其稽徵方式可區分為三大類，即「發單課徵之稅捐」、「自動報
      繳之稅捐」與「就源扣繳之稅捐」。而以上之分類實益，則存在於「逃漏稅捐
      違章行為」時點之認定，其中「發單課徵之稅捐」要等到納稅義務人接到納稅
      通知後，不依通知書所載或法律所定之繳納期限前繳納稅捐時，始構成逃漏；
      至於「自動報繳之稅捐」，則於納稅義務人不依法律所定時限，自動計算其應
      納之稅額並申報之，即構成稅捐之逃漏。而現行所得稅法就所得稅之課徵，在
      稽徵技術上是採取自動報繳制度，故應被歸類為上述「自動報繳之稅捐」項下
      ，是於課稅年度有課稅所得存在，而在申報期限截止以前未為報繳，即構成所
      得稅之逃漏。查，系爭所得之所得人雖為原告之父楊清泉，然因原告之父楊清
      泉於所得實現後之八十八年間死亡，並原告之父楊清泉無配偶得併為申報所得
      稅，故依前述行為時所得稅法第七十一條之一第一項規定，原告即楊清泉之繼
      承人即負有辦理其被繼承人楊清泉八十八年度綜合所得稅結算申報之義務；而
      依前開所述，系爭所得性質上既屬營利所得，依據行為時所得稅法第十四條第
      一項第一類規定，原告即應於取得年度即八十八年度之綜合所得稅申報截止日
      前，辦理結算申報予以報繳，然原告於當年度綜合所得稅結算申報並未報繳系
      爭營利所得，則據兩造陳述甚明，是原告有漏報系爭所得，即堪認定。又此據
      實申報義務依前述行為時所得稅法第七十一條之一第一項規定，係屬原告之義
      務，並非原告被繼承人之義務，故原告以系爭所得之所得人業已死亡為由，爭
      執不應裁罰云云，自有誤解。另遺產稅係就經常居住在中華民國境內之中華民
      國國民死亡時所遺財產所課徵之稅捐；至於綜合所得稅則是就有中華民國來源
      所得之個人其中華民國來源所得所課徵之稅捐，故遺產稅與綜合所得稅，其稅
      目、課稅之目的及範圍俱不相同，是縱於被繼承人楊清泉之遺產稅有系爭所得
      之申報，亦因其屬被繼承人楊清泉遺產之故，並不影響原告於系爭營利所得實
      現年度之綜合所得稅應為申報之義務，故原告以系爭所得已於被繼承人楊清泉
      之遺產稅中申報，爭執其無漏報云云，更屬誤會，而無可採。
（三）再按人民違反法律上之義務而應受行政罰之行為，法律無特別規定時，雖不以
      故意為必要，仍須以過失為其責任條件，觀諸司法院釋字第二七五號解釋至明
      。查，依公司法第二百七十七條規定，公司非經股東會決議不得變更章程，惟
      新陸公司竟在短短一年間增資後又減資，且增資與減資均屬變更章程之事項，
      而新陸公司於八十七年二月十六日召開股東常會決議將資本公積轉撥充資本，
      另於八十七年十一月二十五日召開股東臨時會決議辦理減資，依法均需將議事
      錄分發各股東，足認新陸公司之股東應知悉新陸公司有於短時間內將出售土地
      之利得辦理增資及減資手續，並使股東因公司減資手續而取得現金，亦即新陸
      公司股東就其未支付對價卻獲得現金之事實，應知之甚稔，則新陸公司股東對
      此所得是否屬應稅所得，本即負有注意義務，且亦非其所不能注意；另原告既
      自承其等就系爭所得有於被繼承人楊清泉之遺產稅中予以申報，尤其原告之父
      楊清泉係擔任新陸公司董事，另原告中之甲○○亦為新陸公司股東，則其等自
      當知悉其父楊清泉於八十八年度有取自新陸公司之系爭因減資而發放之現金，
      則原告就系爭所得之漏報，縱無故意，亦有應注意、能注意而不注意之過失甚
      明。故原告以其並非系爭所得之所得人，爭執其無漏報之故意過失云云，亦無
      可採。
（四）再按「納稅義務人自動向稅捐稽徵機關補報並補繳所漏稅款者，凡屬未經檢舉
      、未經稽徵機關或財政部指定之調查人員進行調查之案件，左列之處罰一律免
      除；其涉及刑事責任者，並得免除其刑：．．．．．二、各稅法所定關於逃漏
      稅之處罰。」固為稅捐稽徵法第四十八條之一第一項第二款所明定，而此條之
      立法目的，則是為給予漏報稅捐者自新之機會，當納稅義務人自行發現有漏報
      課稅所得，在稅捐機關未投注調查成本派員進行調查前自動補繳，則給予免罰
      之鼓勵，藉收事半功倍之效。惟本件原告就系爭營利所得並未為任何補申報之
      行為一節，已經被告陳述甚明，故本件自不生是否依據稅捐稽徵法第四十八條
      之一第一項第二款規定免罰之問題，是原告關於本件調查基準日之爭執，即與
      本件認定之結果無影響，本院就此爭執自無再予論述之必要，併予敘明。
四、綜上所述，原告之主張並無可採。原告之父楊清泉於八十八年度有取自新陸公司
    之營利所得一千六百十萬五千一百七十元，然原告之父楊清泉於八十八年十一月
    間死亡，原告依行為時所得稅法第七十一條之一規定有辦理其父當年度綜合所得
    稅結算申報之義務，然其等於申報時卻漏報系爭營利所得，並其等就此漏報亦有
    過失。從而，被告以原告之父八十八年度因新陸公司減資取得之現金屬營利所得
    ，核定原告之父於八十八年度有取自新陸公司營利所得一千六百十萬五千一百七
    十元，另併原告無爭執而另漏報之營利所得計七百五十八元，補徵原告八十八年
    度綜合所得稅六百三十六萬零七百四十九元，並依行為時所得稅法第一百十條第
    一項規定，暨參酌財政部頒訂之稅務違章案件裁罰金額或倍數參考表，按所漏報
    所得是否已填報扣免繳憑單分別裁處○．二倍及○．五倍罰鍰合計三百十八萬零
    三百元（計至百元止），並無違誤，訴願決定予以維持，亦無不合。原告提起本
    件訴訟，求為撤銷，為無理由，應予駁回。
五、據上論結，本件原告之訴為無理由，依行政訴訟法第一百九十五條第一項後段、
    第九十八條第三項前段、第一百零四條、民事訴訟法第八十五條第一項前段，判
    決如主文。
中　　　華　　　民　　　國　　九十三　　年　　　八　　　月　　二十六　　日
                              高雄高等行政法院第一庭
                                          審判長法官    楊 惠 欽
                                          法      官　　簡 慧 娟
                                          法      官　  李 協 明
右為正本係照原本作成。
如不服本判決，應於判決送達後二十日內向本院提出上訴書狀，其未表明上訴理由者
，應於提起上訴後二十日內向本院提出上訴理由書（須按對造人數附繕本）；如於本
判決宣示或公告後送達前提起上訴者，應於判決送達後二十日內補提上訴理由書（須
附繕本）。未表明上訴理由者，逕以裁定駁回。
提起上訴應預繳送達用雙掛號郵票七份（每份三十四元）。
中　　　華　　　民　　　國　　九十三　　年　　　八　　　月　　二十六　　日
                                          法院書記官    李 怡 緻
